【裁判字號】    88,自,300
【裁判日期】    890816
【裁判案由】    詐欺等
【裁判全文】
臺灣士林地方法院刑事判決                          八十八年度自字第三號
    自  訴  人  甲○○
    被      告  乙○○
右列被告因詐欺等案件，經自訴人提起自訴，本院判決如左：
    主  文
乙○○無罪。
    理  由
一、自訴意旨略以：自訴人甲○○成立互助會，惟因景氣不佳遂於八十八年七月十日
    解散互助會停標，解散後自訴人應給付被告乙○○新台幣（下同）一百六十四萬
    元，自訴人於八十八年七月十二日支付被告二萬元支票共十八萬元及十二萬元支
    票共一百四十四萬元，總共支付一百六十二萬元，另有楊先生四萬元整轉收付於
    被告，隔日被告卻以極需用錢為理由，告知自訴人如未解散互助會被告即可標得
    會錢，就無須缺錢，要自訴人開出三十萬元至四十萬元整支票供其向第三者貼現
    ，並說前面所支付的一百六十二萬元整一次兌現須利息三十萬至四十萬元等等，
    後經雙方協調自訴人按正常時間支付被告，故自訴人支付同年七月十三日二萬元
    及六萬元支票各一張，同年七月二十日四萬元與七月二十五日二十二萬元之支票
    及現金三千三百三十元共三十四萬三千三百三十元後，被告應將先前所取得之十
    二萬元支票十二張退還自訴人，當被告收得三十四萬三千三百三十元後卻拒絕退
    還之前所取得支票，以此詐欺自訴人，使自訴人溢付三十四萬三千三百三十元。
    自訴人為減少損失，只好將後續支付之四萬元及二十二萬元二張支票先後退票，
    迫使被告再度協調，自訴人告知被告其僅剩遠期支票五萬元及十五萬元二張，被
    告得知後同意自訴人以五萬元及十五萬元支票換回二張退票，以讓自訴人補回，
    當日自訴人欲換回時，被告以二十二萬元之退票在第三人手中不能及時取回，自
    訴人只好先支付五萬元支票換回四萬元退票一張，待二十二萬元支票退票期限到
    時，被告卻要求須再付二十二萬元整否則無法換回，自訴人一再協調請託被告始
    終不同意，以致造成自訴人退票記錄一次。因認被告涉有詐欺、侵占及妨害信用
    罪嫌云云。
二、按犯罪事實應依證據認定之，無證據不得推定其犯罪事實，又不能證明被告犯罪
    者，應諭知無罪之判決，刑事訴訟法第一百五十四條、第三百零一條第一項定有
    明文。次按刑法第三百三十九條第一項詐欺罪之成立，以意圖為自己或第三人不
    法之所有，以詐術使人將本人或第三人之物交付為要件，所謂以詐術使人交付，
    必須被詐欺人因其詐術而陷於錯誤，若其所用方法，不能認為詐術，亦不致使人
    陷於錯誤，即不構成該罪，最高法院著有四十六年台上字第二六０號判例可資參
    照。本件自訴人以被告涉有詐欺、侵占及妨害信用之犯行，無非以被告取得三十
    四萬三千三百三十元整後拒絕返還十二萬元支票十二張及拒絕換回二十二萬元退
    票為據。訊據被告則堅決否認有詐欺、侵占及妨害信用之犯行，辯稱：其僅收受
    十二萬元支票十張，且其並未同意返還支票。係自訴人欠其會款未給付，其退票
    應自行處理等語。經查：自訴人於八十六年二月召集互助會，被告參加二會，自
    訴人又於八十六年八月召集互助會，被告參加一會，自訴人於八十八年七月十日
    因故停標，共應給付被告會款一百六十四萬元等情，有互助會單二件在卷可稽，
    且為自訴人與被告所不爭執。被告自承其曾自自訴人處收受二萬元支票九張及十
    二萬元支票十張，及於八十八年七月十六日自自訴人處收受八十八年七月二十日
    四萬元支票一張、八十八年七月二十五日二十二萬元支票一張及現金三千三百元
    ，而其所以收受該二張支票及現金，係因自訴人所開立之支票為遠期支票，其所
    多收之六萬多元係利息，於自訴人所開立票據全部兌現後，再將利息返還等情。
    自訴人雖堅稱其有交付被告九萬元支票十二張及楊先生四萬元轉收付於被告，然
    不能舉證以實其說。而其所以交付九萬元及十二萬元支票與被告，係因給付被告
    其所積欠之會款，業經自訴人在本院審理時敘明在卷，則其交付九萬元及十二萬
    元支票與被告之行為，即出於自由意思而為，雖其堅稱被告嗣後同意在收受四萬
    元、二十二萬元支票各一張及現金後即將前所收受之九萬元及十二萬元支票返還
    ，然為被告所否認，自訴人亦無法舉證以實其說，自難證明被告有何施用詐術之
    手段，且被告拒不返還支票與自訴人，係因該支票本係支付會款之用，亦難謂有
    何侵占之犯行。再自訴人自承係其本身使四萬元及二十二萬元支票先後退票，雖
    被告不同意以十五萬元之票換回二十二萬元之退票，然亦與以詐術損害他人信用
    之要件有間。此外，本院依職權調查結果，復查無其他積極證據足資認定被告有
    自訴人所述之犯行，既不能證明被告犯罪，揆諸前揭說明意旨，爰為無罪判決之
    諭知。
據上論斷，應依刑事訴訟法第三百四十三條、第三百零一條第一項，判決如主文。
中    華    民    國      八十九      年      八       月    十六       日
                                  臺灣士林地方法院刑事第四庭
                                          法  官
右正本證明與原本無異。
如不服本判決，應於判決送達後十日內，向本院提出上訴狀。
                                          書記官
中    華    民    國      八十        年               月               日


司法院資訊處製作；財團法人民間司法改革基金會備份。
